---
title: "Analyse des Performances Énergétiques (DPE) en France"
output:
  pdf_document:
    toc: true
  html_document:
    toc: true
    number_sections: true
lang: fr
---

```{r setup, include=FALSE}
knitr::opts_chunk$set(echo = FALSE, warning = FALSE, message = FALSE, fig.align = 'center')

library(tidyverse)
library(readr)
library(knitr)
library(scales)
library(patchwork)

```

# Introduction

Ce rapport vise à analyser les données des Diagnostics de Performance Énergétique (DPE) en France pour répondre à deux problématiques principales :

- Les étiquettes DPE diffèrent-elles selon le niveau de richesse du département ?
- Quels facteurs influencent les performances énergétiques ?


```{r}
url_data <- "https://raw.githubusercontent.com/BioPQx/iut_sd2_rshiny_enedis/refs/heads/main/df_dpe.csv"
df_dpe_raw <- read_csv(url_data)
```


```{r}
df_dpe <- df_dpe_raw %>%
mutate(
etiquette_dpe = factor(etiquette_dpe, levels = c("A","B","C","D","E","F","G")),
etiquette_ges = factor(etiquette_ges, levels = c("A","B","C","D","E","F","G")),
periode_construction = cut(
annee_construction,
breaks = c(0,1948,1974,2000,2012,Inf),
labels = c("Avant 1948","1949-1974","1975-2000","2001-2012","Après 2012"),
right = FALSE
),
dpe_numeric = as.numeric(etiquette_dpe)
) %>%
filter(!is.na(etiquette_dpe))

df_ain <- df_dpe %>% filter(code_departement_ban == "01")
df_gard <- df_dpe %>% filter(code_departement_ban == "30")
```

# Analyse des logements

## Distribution générale des DPE

```{r}
df_compare_prop_DPE <- df_dpe %>%
  filter(code_departement_ban %in% c("01", "30")) %>%
  mutate(
    departement = case_when(
      code_departement_ban == "01" ~ "Ain (01)",
      code_departement_ban == "30" ~ "Gard (30)"
    )
  ) %>%
  group_by(departement, etiquette_dpe) %>%
  summarise(n = n(), .groups = "drop") %>%
  group_by(departement) %>%
  mutate(proportion = n / sum(n))

ggplot(df_compare_prop_DPE, aes(x = etiquette_dpe, y = proportion, fill = etiquette_dpe)) +
  geom_col() +
  facet_wrap(~ departement) +
  scale_y_continuous(labels = percent_format()) +
  scale_fill_manual(values = c(
    "A"="#008000","B"="#32CD32","C"="#FFFF00",
    "D"="#FFA500","E"="#FF4500","F"="#FF0000","G"="#8B0000"
  )) +
  labs(
    title = "Répartition proportionnelle des étiquettes DPE",
    x = "Étiquette DPE",
    y = "Proportion"
  ) +
  theme_minimal()

```

Ce diagramme à barres compare la distribution des étiquettes DPE entre l'Ain et le Gard :

- Dans l'Ain, la distribution est centrée sur les étiquettes D (environ 32%) et E (environ 23%). Les étiquettes A et B sont très rares.


- Dans le Gard, la performance semble globalement meilleure. L'étiquette C est la plus fréquente (près de 40%), suivie de l'étiquette D (environ 30%). On note également une proportion légèrement plus élevée d'étiquettes A et B par rapport à l'Ain.

En résumé, le Gard présente une proportion plus élevée de logements classés C, tandis que l'Ain a une plus grande concentration de logements classés D et E.

## Influence de la Surface Habitable

```{r}
df_compare_prop_DPE <- df_dpe %>%
  filter(code_departement_ban %in% c("01", "30")) %>%
  mutate(
    departement = case_when(
      code_departement_ban == "01" ~ "Ain (01)",
      code_departement_ban == "30" ~ "Gard (30)"
    )
  )

ggplot(df_compare_prop_DPE, aes(x = etiquette_dpe, y = surface_habitable_logement, fill = etiquette_dpe)) +
  geom_boxplot(show.legend = FALSE) +
  coord_cartesian(ylim = c(0, 250)) +
  facet_wrap(~ departement) +   # <-- le + manquait ici !
  scale_fill_manual(values = c(
    "A"="#008000","B"="#32CD32","C"="#FFFF00",
    "D"="#FFA500","E"="#FF4500","F"="#FF0000","G"="#8B0000"
  )) +
  labs(
    title = "Surface habitable selon le DPE",
    x = "Étiquette DPE",
    y = "Surface (m²)"
  ) +
  theme_minimal()
```

Ce graphique (diagramme en boîte) analyse la relation entre la surface habitable (en m²) et l'étiquette DPE pour les deux départements :

- On observe une tendance notable dans les deux départements : les logements ayant les meilleures étiquettes (A et B) ont tendance à avoir une surface habitable médiane plus grande.

- Par exemple, dans le Gard, la surface médiane des logements A est la plus élevée (environ 130 m²), tandis que les médianes pour les étiquettes C à G se situent plus bas, souvent entre 70 et 90 m².

- La tendance est similaire dans l'Ain, bien que les surfaces médianes pour A et B soient légèrement inférieures à celles du Gard.

Cela suggère que les logements les plus performants (A/B) ne sont pas nécessairement les plus petits ; il s'agit souvent de constructions (probablement plus récentes) de taille confortable.

## Influence de l'année de construction

```{r}
df_compare_construction <- df_dpe %>%
  filter(code_departement_ban %in% c("01", "30")) %>%
  filter(!is.na(periode_construction), !is.na(etiquette_dpe)) %>%
  mutate(
    departement = case_when(
      code_departement_ban == "01" ~ "Ain (01)",
      code_departement_ban == "30" ~ "Gard (30)"
    )
  ) %>%
  group_by(departement, periode_construction, etiquette_dpe) %>%
  summarise(n = n(), .groups = "drop") %>%
  group_by(departement, periode_construction) %>%
  mutate(proportion = n / sum(n))

ggplot(df_compare_construction, 
       aes(x = periode_construction, y = proportion, fill = etiquette_dpe)) +
  geom_col() +
  facet_wrap(~ departement) +
  scale_y_continuous(labels = percent_format()) +
  scale_fill_manual(values = c(
    "A"="#008000","B"="#32CD32","C"="#FFFF00",
    "D"="#FFA500","E"="#FF4500","F"="#FF0000","G"="#8B0000"
  )) +
  labs(
    title = "Répartition proportionnelle des DPE selon l'année de construction",
    x = "Période de construction",
    y = "Proportion"
  ) +
  theme_minimal() +
  theme(axis.text.x = element_text(angle = 45, hjust = 1))
```

Ce diagramme montre très clairement l'impact majeur de l'année de construction sur la performance énergétique :

- Bâtiments anciens ("Avant 1948" et "1949-1974") : Dans les deux départements, ces périodes sont massivement dominées par les étiquettes les moins performantes (E, F, G - en teintes orange et rouge).

- Bâtiments récents ("Après 2012") : À l'inverse, les constructions les plus récentes sont très majoritairement classées A, B ou C (en teintes vertes et jaunes), reflétant l'impact des réglementations thermiques modernes.

- Périodes intermédiaires ("1975-2000" et "2001-2012") : On observe une transition progressive, avec une diminution des étiquettes F et G et une augmentation des étiquettes D et C à mesure que l'on se rapproche de nos jours.

L'année de construction est donc un facteur déterminant du DPE.

## Influence du type de bâtiment

```{r}
df_compare_type <- df_dpe %>%
  filter(code_departement_ban %in% c("01", "30")) %>%                  
  filter(!is.na(type_batiment), !is.na(etiquette_dpe)) %>%      
  mutate(
    departement = case_when(
      code_departement_ban == "01" ~ "Ain (01)",
      code_departement_ban == "30" ~ "Gard (30)"
    )
  ) %>%
  group_by(departement, type_batiment, etiquette_dpe) %>%
  summarise(n = n(), .groups = "drop") %>%
  group_by(departement, type_batiment) %>%
  mutate(proportion = n / sum(n))     

ggplot(df_compare_type,
       aes(x = type_batiment, y = proportion, fill = etiquette_dpe)) +
  geom_col() +
  facet_wrap(~ departement) +
  scale_y_continuous(labels = percent_format()) +
  scale_fill_manual(values = c(
    "A"="#008000","B"="#32CD32","C"="#FFFF00",
    "D"="#FFA500","E"="#FF4500","F"="#FF0000","G"="#8B0000"
  )) +
  labs(
    title = "Répartition proportionnelle des DPE selon le type de bâtiment",
    x = "Type de bâtiment",
    y = "Proportion"
  ) +
  theme_minimal() +
  theme(axis.text.x = element_text(angle = 0, hjust = 0.5))

```

Ce dernier graphique compare les performances DPE selon le type de bâtiment : appartement, immeuble et maison : 

- "Immeuble" : Dans les deux départements, cette catégorie affiche les performances les plus faibles. Dans l'Ain, la proportion d'étiquettes F et G y est particulièrement élevée. Cela peut s'expliquer si "immeuble" désigne le diagnostic du bâtiment entier (parties communes) plutôt qu'un logement unique.

- "Appartement" et "Maison" : Ces deux catégories présentent des profils assez similaires et globalement meilleurs que "immeuble". Dans le Gard, les maisons ("maison") semblent avoir une légère surreprésentation des étiquettes B et C par rapport aux appartements.

Le type de bien a donc une influence, la catégorie "immeuble" se distinguant par ses faibles performances énergétiques.



